【裁判字號】    99,上更(二),37
【裁判日期】    990420
【裁判案由】    強制性交
【裁判全文】
臺灣高等法院臺南分院刑事判決      99年度上更(二)字第37號
上  訴  人  臺灣嘉義地方法院檢察署檢察官
被      告  乙○○
選任辯護人  宋錦武律師（扶助律師）
輔  佐  人  甲○○
上列上訴人因被告強制性交案件，不服臺灣嘉義地方法院97年度
訴字第763號中華民國98年5月27日第一審判決（起訴案號：臺灣
嘉義地方法院檢察署97年度偵字第6247號），提起上訴，判決後
，由最高法院第二次發回更審，本院判決如下：
    主  文
上訴駁回。
    理  由
一、公訴意旨略以：乙○○於民國97年8月24日20時許，在嘉義
    市○區○○路之嘉義火車站後站之停車場，得知告訴人即代
    號00000000之成年女子（民國62年10月間出生，真實姓名年
    籍詳卷，下以「甲女」稱之，原審判決及本院更一審判決均
    曾以「Ａ女」稱之，但因起訴書以「甲女」稱之，故本判決
    亦改以「甲女」稱之）欲搭車前往嘉義縣太保市高鐵火車站
    （下稱高鐵嘉義站）搭車，即主動向甲女佯稱，欲以其所騎
    乘車牌號碼KV2─463號輕型機車搭載甲女前往該高鐵火車站
    ，使甲女不疑有他，而搭乘乙○○所騎乘之前開機車，詎乙
    ○○竟趁甲女不知路況下，於同日22時許，將甲女載往嘉義
    縣民雄鄉興中村義橋1之4號前方100公尺產業道路內之廢土
    場空地，乙○○即拿出1件雨衣鋪在地上，並強掐甲女脖子
    強迫甲女脫掉內褲，進而強行以其手指摳挖及以舌頭舔吻甲
    女之陰道，並強行將其生殖器插入甲女之陰道內強制性交1
    次；因認被告乙○○涉犯刑法第221條第1項強制性交罪嫌等
    語。
二、依性侵害犯罪防治法第12條第2項之規定，司法機關所製作
    必須公示之文書，不得揭露足以識別被害人身分之資訊。是
    就被害人則以代號甲女稱之（關於被害人甲女出生年月之記
    載，係用於查明甲女於案發之時，係已年滿20歲之女子，其
    餘姓名、住所等資料詳卷）。次按「被告以外之人於審判外
    之陳述，雖不符前4條之規定，而經當事人於審判程序同意
    作為證據，法院審酌該言詞陳述或書面陳述作成時之情況，
    認為適當者，亦得為證據。」、「當事人、代理人或辯護人
    於法院調查證據時，知有第159條第1項不得為證據之情形，
    而未於言詞辯論終結前聲明異議者，視為有前項之同意。」
    ，刑事訴訟法第159條之5第1項、第2項分別定有明文。查證
    人即被害人甲女於警詢之證述，雖係被告以外之人於審判外
    之陳述，惟檢察官、被告及辯護人於本院準備程序及審理時
    ，就上開供述證據言詞辯論終結前均未聲明異議，且均查上
    開證據係由職司犯罪調查之警方依法定正當程序作成，查無
    出於不自由意志之不法情事，本院審酌上情認屬適當，依上
    開規定，自得為證據。又本判決所引用之文書證據，均係公
    務員職務上製作之文書或從事業務之人於業務上或通常業務
    過程所須製作之紀錄文書、證明文書，並無顯不可信之情況
    ，依刑事訴訟法第159條之4規定亦得為證據。
三、按犯罪事實應依證據認定之，無證據不得認定其犯罪事實；
    又不能證明被告犯罪者，應諭知無罪之判決，刑事訴訟法第
    154條第2項、第301條第1項分別定有明文。所謂認定犯罪事
    實之證據，係指足以認定被告確有犯罪行為之積極證據而言
    ，如未發現相當證據，或證據不足以證明，自不能以推測或
    擬制之方法，以為裁判基礎，最高法院29年上字第3105號、
    40年臺上字第86號判例意旨可資參照。次按認定不利於被告
    之事實，須依積極證據，苟積極證據不足為不利於被告事實
    之認定時，即應為有利於被告之認定，更不必有何有利之證
    據，最高法院30年度上字第816號判例意旨可資參照。又刑
    事訴訟上證明之資料，無論其為直接證據或間接證據，均須
    達於通常一般人均不致於有所懷疑，而得確信其為真實之程
    度，始得據為有罪之認定，倘其關於被告是否犯罪之證明未
    能達此程度，而有合理性懷疑之存在，致使無從形成有罪之
    確信，根據「罪證有疑，利於被告」之證據法則，即不得遽
    為不利被告之認定，其以情況證據（即間接證據）斷罪時，
    尤須基於該證據在直接關係上所可證明之他項情況事實，本
    乎推理作用足以確證被告有罪，方為合法，不得徒憑主觀上
    之推想，將一般經驗上有利被告之其他合理情況逕予排除，
    此觀諸最高法院76年臺上字第4986號、32年度上字第67號判
    例意旨甚明。再者告訴人之告訴，係以使被告受刑事訴追為
    目的，是其陳述是否與事實相符，仍應調查其他證據以資審
    認，而被害人之陳述如無瑕疵，且就其他方面調查又與事實
    相符，固足採為科刑之基礎，倘其陳述尚有瑕疵，即不得遽
    採為論罪科刑之根據，最高法院52年臺上字第1300號、61年
    臺上字第3099號判例可資參照。復按檢察官就被告犯罪事實
    ，應負舉證責任，並指出證明之方法。刑事訴訟法第161條
    第1項亦定有明文。因此被告並無自證無罪之義務，此乃無
    罪推定之原則。是以何項卷證資料有利於被告或不利於被告
    ，應由擔任公訴角色之檢察官盡其舉證之義務，此乃上開法
    條規定公訴人於刑事訴訟程序進行中應盡之法定義務。最高
    法院92年台上字第128號判例，並闡明「刑事訴訟法第161條
    已於民國91年2月8日修正公布，其第1項規定：檢察官就被
    告犯罪事實，應負舉證責任，並指出證明之方法。因此，檢
    察官對於起訴之犯罪事實，應負提出證據及說服之實質舉證
    責任。倘其所提出之證據，不足為被告有罪之積極證明，或
    其指出證明之方法，無從說服法院以形成被告有罪之心證，
    基於無罪推定之原則，自應為被告無罪判決之諭知」之意旨
    甚明。
四、本件公訴人認被告乙○○涉犯上揭強制性交之犯行，無非係
    以：被告乙○○於警詢及偵查中自白與甲女有發生性交之事
    實、告訴人甲女於警詢中之指訴，及卷附之財團法人佛教慈
    濟綜合醫院大林分院（下稱慈濟大林分院）受理疑似性侵害
    事件驗傷診斷書及照片等件為主要論據。惟被告固承認有與
    甲女發生性關係，但堅決否認有對甲女為強暴行為而強制性
    交犯行，辯稱：甲女所指被告以掐其脖子之強暴方法致其幾
    乎無法呼吸，使其不能抗拒而強制性交得逞為不實在，且甲
    女對於被告施暴情節前後指述矛盾，甲女於案發時係自願與
    被告性交等語。辯護人為被告辯護稱：被告於警詢時就甲女
    於警詢之指訴，其表示甲女所說實在云云，因被告係智能障
    礙之人，其智商為45，達中度智能不足程度，警方詢問被告
    ，關於甲女在警方之指訴是否實在，因其係係中度智能障礙
    之人，不明瞭其全部意義，始有如上之回答，應非其真意等
    語。
五、查被告確於上開時、地與證人即告訴人甲女發生性交行為之
    情節，迭據被告於警詢、原審偵審中，及本院審理時坦白承
    認（見警卷第5頁、偵查卷第7頁、8頁、原審卷第22頁、本
    院上訴卷第65頁、66頁、本院更二審卷第32頁背面、第62頁
    ），又證人甲女前往慈濟大林分院循受理疑似性侵害事件驗
    傷診斷流程，採驗身上檢體，經送內政部警政署刑事警察局
    鑑驗結果，經採得甲女陰道棉棒、內褲精子細胞層DNA與被
    告DNA-STR型別相同，該型別在臺灣地區中國人分布機率預
    估為1.89 x10負19次方乙節，亦有該局97年10月15日刑醫字
    第0970134569號鑑驗書及慈濟大林分院受理疑似性侵害事件
    驗傷鑑驗書各1紙在卷可考（見原審卷第36頁及卷附資料袋
    ），是告訴人甲女指述被告於案發當晚與之發生性行為乙節
    ，應屬事實。茲本案應審究者，乃被告與甲女於上開時、地
    之性交行為，是否係出於甲女之自願？抑或被告係以強暴手
    段，或以違反甲女意願之方法，而為強制性交？
六、經查：
（一）按刑法第221條第1項之罪，係以對於男女以強暴、脅迫、
      恐嚇、催眠術或其他違反其意願之方法，而為性交者，為
      其構成要件（同法第222條第2項之加重規定，亦同）。所
      謂「其他違反其意願之方法」，應係指該條項所列舉之強
      暴、脅迫、恐嚇、催眠術以外，其他一切違反被害人意願
      之方法，妨害被害人之意思自由者而言，不以類似於所列
      舉之強暴、脅迫、恐嚇、催眠術等相當之其他強制方法，
      足以壓抑被害人之性自主決定權為必要，最高法院97年9
      月9日97年度第5次刑事庭會議決議參照。次按刑法第221
      條第1項之強制性交罪，以對於男女以強暴、脅迫、恐嚇
      、催眠術或其他違反其意願之方法而為性交，為其成立要
      件。行為人所實行之強暴、脅迫、恐嚇、催眠術或其他強
      制方法，雖不以至使被害人不能抗拒，亦即完全壓抑被害
      人之性自主決定權為必要，然仍須使被害人之意思自由受
      到妨害，始屬相當。而行為人有以施用強暴、脅迫、恐嚇
      、催眠術或其他違反其意願之方法，而對於男女為性交之
      構成要件事實，自應經嚴格之證明（最高法院98年度台上
      字第4338號判決意旨參照）。故而刑法強制性交罪，係以
      行為人基於強制性交之故意，對於男女以強暴、脅迫、恐
      嚇、催眠術或其他違反其意願之方法，而為性交之行為，
      為其犯罪構成要件。所稱違反其意願之方法，固不必達於
      使被害人不能抗拒之程度，但仍須具有妨害被害人之自由
      意志，違反被害人之意願而仍執意為之，始為相當。是否
      違反被害人之意願，自應從客觀之事實，如被害人曾否抵
      抗、是否試圖逃離、求救、是否曾以言詞或動作表示不同
      意等項而為判斷。
（二）於案發前甲女係因何緣故，捨近之台鐵而就遠之高鐵搭車
      北上、係由被告主動搭訕或由其自己問路、及在火車站前
      站或後站問路等情，先後陳述不一，顯有矛盾：
      查證人甲女於警詢時指訴稱：「97年8月24日約下午5時30
      分左右順道至嘉義市火車站附近買名產，欲回北部，在嘉
      義市火車站搭車，因為台鐵之班車無座位，而於97年8月
      24日晚上8時30分左右我便準備到太保搭高鐵，在後站問
      路，旁邊一位陌生人聽到就主動說要載我去太保搭車。」
      等語（見警卷第9頁），嗣於原審審理時則結證稱：「我
      在嘉義火車站，剛好問到被告這個壞人。」、「我問他高
      鐵在那裡，他說在附近。」、「我去嘉義火車站買名產，
      想說嘉義火車站是否有高鐵，結果問到這個壞人，他就把
      我載到案發地。」、「（問：買完名產之後，你為何不在
      嘉義火車站直接回台北？）我想說坐高鐵比較快。」、「
      （你身上有錢，當時為何不坐計程車去高鐵？）當時我沒
      有看到計程車。」、「（你在何處遇到被告？）我是在前
      站，火車站前站有個天橋。」、「（在嘉義火車站是何人
      主動搭訕攀談？）是我問路的。」等語（見原審卷第93頁
      、94頁、97頁、98頁）。足見甲女對於案發前，其【係因
      「台鐵之班車無座位」或係「坐高鐵比較快」】中之那個
      原因，而捨就近之台鐵，去不知正確地點而在遠處之高鐵
      搭車北上？究係由【「被告主動搭訕」或由「甲女自己問
      路」】，及【在「火車站前站」或「後站」問路】等情，
      所為之陳述前後不一，顯有矛盾，則甲女之證述，是否屬
      實，已有可疑之處。
（三）甲女對於遭被告性侵時，被告對甲女施以不法腕力，係掐
      住其脖子使其無法呼吸？或是力道還好？對於被告係在舖
      雨衣之前或之後對其施以不法腕力？及被告為性侵前甲女
      之內褲係被告命令甲女自己脫下？或是由被告動手脫下？
      被告有無射精？又被告有無在性侵前搶取其財物？等之指
      訴，前後不一：
      查證人甲女於警詢時雖指稱：「該加害人（即被告）將我
      載至一處工地，該處附近有很多墳墓，加害人從機車置物
      箱內拿出一件雨衣鋪於地上，並強掐我脖子及強迫我躺下
      ，然後【命令我脫掉內褲】，隨後加害人就一直掐我脖子
      ，【我只好脫掉內褲】，加害人用他的手指頭摳我下體陰
      道，我告訴加害人很痛，後來加害人用舌頭舔我下體陰部
      ，隨後加害人便用他下體陰莖插入我下體陰道對我強制性
      交約5分鐘。」、「乙○○是【以掐我脖子讓我幾乎無法
      呼吸】之暴力方式對我強制性交」、「（問：被告對你為
      性交時，你是如何表達意願？）【我一直叫他不要】，但
      【他一直摀住我的嘴】不讓我叫，且在該處荒郊野外也都
      沒有人經過，我雖然拒絕但也沒有用。」、「（問：當時
      妳是如何抗拒？）我因為沒什麼力氣又怕被加害人掐死，
      所以無法反抗。」、「【乙○○沒有射精在我身上】，因
      為該處很暗，所以【我不知道他是否有射精】。」、「乙
      ○○侵害妳之前、後有否拿取妳的財物？）【都沒有】。
      」（見警卷第10頁至12頁）等語；惟甲女於原審審理時，
      則證稱：「他強掐我脖子，【把我的內褲脫掉】。」、「
      他掐我脖子，我無法反抗，我很怕，【他要我內褲脫下，
      我就脫下】。」、「【他拿一個雨衣鋪在地上，脫掉我的
      內褲】。」、「被告對你說上開話語時【他要我躺在地上
      ，如果我不躺下，他要掐住我的脖子】，被告有無掐住你
      脖子？）有。」、「（既然被告已經掐住你脖子，為何還
      要說你不躺下要掐住你脖子？）當時我有乖乖躺下，他才
      把手放開，之後他才脫我的內褲」、「（你的內褲是自己
      脫下或被告脫下的？）【他脫下】的。」、「（當時你的
      內褲是你自己脫的或是被告脫的？）【被告】。」、「（
      被告拿完雨衣鋪好之後，是你自己坐到雨衣上？）對。當
      他鋪上之後才來強押我脖子，要我乖乖躺下，【要我內褲
      脫下】。」、「我要拿我的包包打電話報警，他不准我拿
      手機打電話。」、「他要對性侵害才勒住我的脖子，只有
      這句話我回應之後他勒住我的脖子。」、「（你坐上他機
      車【他就把你包包搶走】？）對」、「（被告何時將你的
      包包搶走？）上車壹個多小時之後。」、「（被告強押你
      脖子的力道？是很大力或輕輕碰觸？）【有點力道】。」
      、「（你的意思是力道不大？）是還好。」、「前後二次
      強押你脖子各多久？）沒有很久。」、「（被告有無射精
      ？）有。」、「（是體內或體外？）體內」、「（是否有
      親眼看到？）沒有，當時我很緊張，我是感覺他是體內射
      精。」、「（你確定被告有射精？）當時我很緊張，我不
      知道當時他有沒有射精。」（見原審卷第94頁至96頁、10
      3頁、105頁、108頁、109頁、112頁、120頁）等語。足見
      證人甲女指稱遭被告性侵時，被告對其施以不法腕力，究
      係掐住其脖子使其無法呼吸？或是力道還好？對於被告係
      在舖雨衣前或之後對其施以不法腕力？及被告性侵時其內
      褲係被告命令證人即告訴人甲女自己脫下？或是由被告動
      手脫下？被告有無射精？又被告有無在性侵前搶取其財物
      ？等等之指訴，前後不一，顯有嚴重瑕疵存在，則證人甲
      女之指訴，實有啟人疑竇之處。
（四）又查，證人甲女於原審審理時證述：「（問：被告脫你內
      褲時，你有無反抗？）我無法反抗。」、「（問：你有無
      反抗？）沒有。」、「（問：被告是說叫你不要動，會對
      你怎樣？或者已經講明要對你怎樣的內容？）沒有，他叫
      我不要動。」、「（問：所以被告並沒有說你動的話要對
      你怎樣？）對。」、「（問：你躺在地上時，被告有無用
      手壓住你？）沒有。」、「（問：被告勒住你脖子時，你
      有無掙扎？）有。我用我的手肘推被告，但推不開。」、
      「（問：案發後你有無自己檢查身上有無任何傷痕？）沒
      有。」、「（問：是沒有檢查或看了之後沒有？）是看了
      之後沒有傷痕。」、「（問：你當時有無想說要如何脫身
      ？向路人求救？）我無法跳車，我怎麼求助。」、「（問
      ：有無想高聲呼喊，引起路上人車注意？）有。路上車子
      沒有很多。」、「（問：剛開始覺得不對勁一直到被告強
      制性交完畢，你有無劇烈之肢體或掙扎？）沒有。」、「
      我用我的手肘頂他。」、「（問：在強姦你的過程，除了
      這個【壓告訴人脖子】以外，被告還有什麼舉動，讓你不
      敢反抗？）沒有。」、「（問：你認為被告知道你不想跟
      他發生關係嗎？）【他應該不知道吧】。」、「（問：案
      發當天你有什麼言語、行動讓被告知道你不願意和他發生
      性行為？）沒有。」（見原審卷第104頁、108頁、113頁
      、114頁、121頁、122頁）等語，並參酌證人甲女於事後
      即前往財團法人佛教慈濟綜合醫院大林分院驗傷結果，認
      ：除陰部「無外傷，舊處女膜撕裂傷」外，其他如頭面部
      、頸肩部、胸腹部、背臀部、四肢部、肛門等部位均無外
      傷，此有財團法人佛教慈濟綜合醫院大林分院受理疑似性
      侵害事件驗傷診斷書1紙在卷可稽（見警卷第27頁證物袋
      ），證人甲女於原審亦供述當日檢查身上並無任何傷痕乙
      情（見原審卷第113頁），則證人甲女指證被告以強暴之
      方法致其幾乎無法呼吸，致不敢反抗由被告遂行強制性交
      犯行云云，與常理常情不合，甚有可疑。
（五）再查證人甲女於原審審理時另證述：案發當晚六時許，自
      臺南站搭乘臺鐵北上，經嘉義站下車買名產，七時許採購
      完畢，因夜色已暗，急著回臺北，約八時半在嘉義火車站
      前遇到被告，主動詢問如何前往高鐵嘉義站，被告表示可
      以搭載其前往該處。隨即乘坐被告機車，途中雙方一般對
      話、聊天，俟發現被告繞了約一個小時，又騎到路很暗的
      地方，就覺得不對勁；要被告停車，都沒有反應，因為怕
      被告對其兇，所以不敢繼續爭執，之後約莫半個小時的路
      程，雖有車輛經過，但沒有很多車子，也擔心被告對其不
      客氣，所以也不敢大聲呼救；被告繞行期間不曾停下，遇
      到紅燈即闖紅燈，約一個小時後，將其皮包拿走，不讓其
      打電話，因此也無法對外通訊求救云云（見原審卷第93頁
      至第120頁）。由證人甲女證述當日時程經過，苟甲女有
      感時間緊迫，何以於案發當晚六時許，已自臺南站搭乘臺
      鐵北上，竟為購買嘉義名產而在嘉義站下車，於七時許採
      購完畢，急著回臺北，竟遲至約八時半仍在嘉義火車站前
      遇到被告，主動詢問如何前往高鐵嘉義站？為何捨棄就近
      乘坐臺鐵北上，或搭乘計程車前往高鐵嘉義站，卻選擇逗
      留嘉義火車站前將近一個半小時問路？而隻身在外卻於夜
      間主動與陌生男子之被告攀談，並搭乘以前素未謀面之被
      告機車？是甲女之動機心態有違常理。
（六）查甲女係民國62年10月出生，於案發時係已滿34歲之成年
      女子，本案於原審判決被告無罪後，甲女具狀聲請檢察官
      上訴，所附其身分證影本，配偶欄載有其配偶姓名，足證
      甲女已結婚，即非年輕識淺且無性經驗之女子。經原審及
      本院調取甲女之前科資料，查出甲女於89年間曾因違反兒
      童及少年性交易防制條例案件，由臺灣臺北地方法院判處
      有期徒刑3月、緩刑3年；又於91年3月間再因違反兒童及
      少年性交易防制條例案件（上網援交），由臺灣桃園地方
      法院判處有期徒刑4月，有臺灣高等法院被告前科紀錄表
      及上開案件判決影本在卷可佐（見本院更二審卷第50-56
      頁），足見甲女係心智成熟之成年人、已婚，且有性經驗
      之女子。而被告經原審法院送請精神鑑定，鑑定機關財團
      法人長庚紀念醫院嘉義分院於98年3月28日以（98）長庚
      院嘉字第00388號函檢附精神鑑定報告書（原審卷81-85）
      ，其上載明被告為智能障礙之人，其智商為45，達中度智
      能不足程度。甲女於原審並主張被告應賠償其新台幣50萬
      元（見原審卷第119頁）。證人甲女上開證述情節既有諸
      多違離常情，即難採信，且參諸甲女曾有二次違反兒童及
      少年性交易防制條例案件之紀錄，甲女係心智成熟之成年
      人、已婚，為有性經驗之女子，而被告係智能障礙之人，
      其智商為45，達中度智能不足程度，則被告辯稱甲女允諾
      如搭載其前往高鐵嘉義站，願意與之發生性關係，或被告
      誤認甲女有此應允等情，尚非全然無據。
（七）綜上，告訴人甲女片面指述之事實，並未超越一般人客觀
      合理可信之程度，尚難認定被告對其有何施以強暴、脅迫
      或違反其意願之行為。再從告訴人甲女於原審審理時，坦
      承整個過程並未以劇烈之肢體掙扎或反抗被告，或以言詞
      表示不願意，復稱被告應該不知道其是否願意與之發生性
      關係，自難僅憑甲女模糊不清之內心觀感，逕而推定被告
      係有意違背告訴人意願而與之性交。此外，復無其他積極
      證據足以認定被告對告訴人甲女有違背其意願之方法而為
      強制性交之犯行，揆之上開說明，不得遽為被告有罪之認
      定。
六、綜上各情，告訴人甲女所為上揭不利被告之證詞，既均有前
    開合理之懷疑，而難認屬實情，且又查無任何被告確涉犯有
    上開犯行之相關事證，而檢察官所舉證據及法院依法定職權
    調查所得之證據，尚未達於通常一般人均不致有所懷疑之程
    度，被告所辯雙方係合意發生性關係，無強制性交之犯行，
    尚堪採信，應認為不能證明被告犯罪。原審據以為被告無罪
    之判決，本院審核，原判決並無違誤，檢察官因甲女之請求
    而上訴，指摘原判決不當，為無理由，應予駁回。
據上論斷，應依刑事訴訟法第368條，判決如主文。
本案經檢察官林炎昇到庭執行職務。
中    華    民    國    99    年     4    月    20    日
                  刑事第一庭    審判長法  官  茆臺雲
                                      法  官  蔡長林
                                      法  官  王明宏
以上正本證明與原本無異。
檢察官如不服本判決應於收受本判決後十日內向本院提出上訴書
，其未敘述上訴理由者並得於提起上訴後十日內向本院補提理由
書。
                                      書記官  黃全忠
中    華    民    國    99    年    4     月    20    日

司法院資訊處製作；財團法人民間司法改革基金會備份。
